【裁判字號】    90,上國,5
【裁判日期】    900724
【裁判案由】    國家賠償
【裁判全文】
臺灣高等法院民事判決  九十年度上國字第五號
    上  訴  人  甲○○
    法定代理人  陳天祥
                林美玉
    被  上訴人  交通部民用航空局
    法定代理人  張有恆
    法定代理人  張四良
右當事人間請求國家賠償事件，上訴人對於中華民國八十九年九月十四日臺灣臺北地
方法院八十八年度國字第三號第一審判決提起上訴，本院判決如左：
    主    文
上訴駁回。
第二審訴訟費用由上訴人負擔。
    事    實
甲、上訴人方面：
一、聲明：
  (一)原判決廢棄。
  (二)被上訴人應連帶給付上訴人新台幣（下同）十七萬四千八百九十六元及自民國（
    下同）八十六年十一月十八日起至清償日止，按年息百分之五計算之利息。
  (三)被上訴人應連帶給付上訴人精神慰撫金五百萬元及自八十六年十一月十八日起至
    清償日止，按年息百分之五計算之利息。
  (四)願供擔保請准宣告假執行。
二、陳述：除與原判決記載相同者，茲引用之外，補稱：
  (一)按電扶梯或電動走道為公共場所經常使用之電動設備，自應具備相當高度之安全
    性，始得提供公眾通行使用，倘民眾使用該電動設施，稍一不慎，即有遭受重大
    傷害之危險者，實難認該設施已具備通常之安全性。系爭電動走道之末端夾縫處
    過大，且無完整覆蓋之安全設計，致使如周歲孩童手指般大小物體不慎碰觸電走
    道末端，即有遭電走道捲入之危險性，顯不具備通常之安全性而有瑕疵，又倘若
    該設施於電機技術上無法達到此安全標準，亦應有充分、明顯之警示或管制，以
    提醒民眾特別注意，惟被上訴人所稱電走道入口之告示牌，事發時並未豎立於現
    場，至電走道入口旁所貼之「安全規定」，字體過小，且其內容並未提及該電走
    道有夾傷人之危險，亦不足以提醒民眾為特別之注意，此外，證人程川康亦證稱
    系爭電走道長久以來一直存在末端夾縫過大又無安全覆蓋之瑕疵，且未見改善，
    致屢次發生夾傷旅客之事件等語，益證該電走道之設置及管理，確有欠缺。
  (二)本件上訴人雖因年幼好奇，欲試踩電走道而跌到，然依一般情況，縱上訴人不慎
    跌倒，亦僅會受皮肉之傷，斷無發生手指遭捲入而致殘廢之可能，故上訴人受此
    傷害之原因係該電走道末端縫隙過大，又無安全覆蓋之故甚明，至上訴人雖曾無
    礙通行該電走道二趟，亦無法證明該電走道即安全無虞，被上訴人交通部民用航
    空局（下稱民航局）據此辯稱該電動走道並無瑕疵與危險，於理未合。
  (三)依證人黃自立於鈞院所為之證述，被上訴人內政部警政署航空警察局（下稱航警
    局）確有救援行動遲緩之情形，至上訴人手指所受之傷害加重，且身體自由亦遭
    受損害，其亦應依國家賠償法第二條第二項後段之規定，負損害賠償之責。
三、證據：除援用第一審所提證據外，補提診斷證明書影本一件、照片三幀，並聲請
    訊問證人黃自立、程川康，及函國立成功大學醫學院附設醫院、敏盛綜合醫院大
    園分院查詢甲○○受傷情形及病歷內容。
乙、被上訴人交通部民用航空局方面：
一、聲明：
  (一)上訴駁回。
  (二)如受不利判決，願供擔保請准免為假執行。
二、陳述：除與原判決記載相同者，茲引用之外，補稱：
  (一)上訴人已多次自認曾依遵行方向行走該電走道二次，未受任何傷害，證人黃自立
    亦證稱「電扶梯沒有故障」，足證系爭電走道之設置或管理並無欠缺。上訴人之
    所以受傷，係因「逆向」踩踏電動走道而跌倒所致，倘上訴人及其父母遵照使用
    規則，根本不會發生該意外事件。
  (二)上訴人所提之醫療費用收據金額，與其請求金額明顯不符（已支領之急診費用亦
    包含在內），交通費用及日後醫療費用亦無憑證或診斷證明為證，均不足採。
三、證據：除援用第一審所提證據外，補提中華民國升降設備安全協會函影本一件、
    維修保養合約書節本一件為證。
乙、被上訴人內政部警政署航空警察局方面：
一、聲明：
  (一)上訴駁回。
  (二)如受不利判決，願供擔保請准免為假執行。
二、陳述：除與原判決記載相同者，茲引用之外，補稱：
  (一)航警局所屬安檢隊清艙組辦公室距事故現場有三百公尺之遙，組員陸興民、陳慶
    孝快步穿越閃避來往旅客，一分半鐘及抵達現場，此業據該二人於原審證述屬實
    ，證人黃自立證稱「他們速度很慢」一節，純屬個人主觀臆測，不足採信。又黃
    自立既未看見陸、陳二人處理狀況，自不能憑其證詞，認定被上訴人有怠於救助
    之情事。至上訴人所舉另一證人程川康，於本件事故發生時並不在現場，而未目
    睹事故發生經過，其證詞自不足採。
  (二)上訴人主張被上訴人民航局應依國家賠償法第三條第一項負損害賠償責任，被上
    訴人航警局則應依國家賠償法第二條第二項後段負損害賠償之責，兩者並不具共
    同不法加害於人之性質，且上訴人受傷係因其法定代理人疏於照顧所致，而非被
    上訴人之不法行為所引起，上訴人依民法第一百八十四條、第一百八十五條、國
    家賠償法第五條之規定請求被上訴人負連帶賠償之責，顯屬無據。
三、證據：援用第一審所提證據。
    理    由
一、本件上訴人起訴主張：伊與父母等人於八十六年七月二十九日下午三時許，在桃
    園中正國際機場欲搭機前往日本旅遊，於通過機場航站所設於第十一號登機門前
    之平面電走道時，因年幼好奇，在來回通過二次後，即駐足於電走道終點處觀看
    ，嗣好奇欲試踩電走道，甫伸腳即因重心不穩而跌倒，因該電走道之夾縫過大且
    缺乏完整之覆蓋，致伊右手中指遭電走道捲入，而電走道又未設有自動停止裝置
    ，遂越夾越深，直至旁人按下停止鈕，該電走道始停止運轉，在現場無任何求救
    標示之情況下，隨行友人遂前往航警局安檢隊清艙組求援，惟航警局之員警陸興
    民、陳慶孝卻姍姍來遲，無視於伊受傷之嚴重及哭喊聲，到達後之救援速度亦甚
    緩慢，至其聯絡相關人員到場打開電走道，取出伊手指時，已逾二十分鐘之久，
    致伊手指關節壓碎變形、韌帶斷裂、外觀歪斜變形、手指生長版關閉等嚴重傷害
    ，爰依據國家賠償法第二條第二項後段、第三條第一項、第五條，及民法第一百
    八十五條第一項規定，請求被上訴人等連帶賠償上訴人醫療費用及日後矯治整型
    費用共計十七萬四千八百九十六元，及精神慰撫金五百萬元，及自八十六年十一
    月十八日起至清償日止按年息百分之五計算之利息。
二、被上訴人民航局則以：系爭電動走道設備長期委託專業廠商負責維修，且經中華
    民國升降設備安全協會檢驗合格，並無任何安全及設計上之瑕疵，且該電走道之
    入口設有警告標誌及安全規定，提醒家長注意兒童之安全，勿在電走道上嬉戲，
    該電走道之設置及管理並無欠缺，又上訴人為年僅一歲又十五天之幼兒，其父母
    竟放任其在電走道上行走並逆向前進，顯非依正常方式使用此電走道，上訴人因
    此所受之傷害，實與該電走道之設置或管理無關，上訴人之主張自屬無據等語置
    辯被上訴人航警局則以：伊並非醫療或救護單位，對在航站內受傷之人並無醫療
    救護之責，而有關電走道設施之管理、使用、維護保養、兒童使用電走道發生意
    外之處理，亦非航警局執掌之事項，其所屬公務員對上訴人並無應執行之職務，
    且縱有救援照護上訴人之道義義務，航警局之人員亦無怠於執行職務之情事，況
    航警局人員趕往事故現場時，上訴人早已受傷，其所受傷害顯與被上訴人之救援
    情況無任何因果關係等語，資為抗辯。
三、本件上訴人主張被上訴人民航局於中正國際機場內設置之電走道末端夾縫處過大
    ，且無完整覆蓋之安全設計，顯不具通常之安全性而有瑕疵，又該電走道旁並未
    設置明顯之警告標誌提醒民眾注意，亦無任何求援標示或緊急電話，其管理亦顯
    有欠缺云云，無非以其提出診斷證明書七件、照片六幀、剪報二紙、及證人黃自
    立、程川康之證詞為論據，此為被上訴人民航局所否認，惟查：
  (一)按公有公共設施因設置或管理有欠缺，致人民生命、身體或財產受損害者，國家
    應負損害賠償責任，國家賠償法第三條第一項固定有明文。所謂公共設施之設置
    有欠缺，係指公共設施建造之初，即存有瑕疵而言；管理有欠缺者，係指公共設
    施建造後未妥善保管，怠為修護致該物發生瑕疵而言（最高法院八十四年台上字
    第一００四號判決意旨參照）。又所謂瑕疵，應指公共設施不具備通常應有之狀
    態、作用或功能，以致缺乏安全性而言。而系爭電動走道設置於中正國際機場內
    ，用於輸送出境之旅客，為達連續行進運轉之目的，該電走道各節表面均採用溝
    紋之設計，以利轉折運走，此為一般電走道或電扶梯經常採用之設計方式，惟此
    種設計之電走道運行隱沒至終點處時，因表面溝紋與終點平面間勢必有若干細小
    之縫隙存在，故在設置上需特別注意溝紋間距之寬度及終點隱沒處之覆蓋完整性
    ，以避免物品掉落嵌入溝縫中而遭末端捲入之危險，並應具備緊急停止之功能，
    以防止不慎捲入時傷害之擴大，自需兼具運輸及安全功能。惟此安全功能並非量
    身訂制，亦非全無標準，經查被上訴人民航局已提出系爭電動走道八十六年、八
    十七年經中華民國升降設備安全協會安全檢查合格證明書二紙（見原審卷第三十
    五頁、本院卷第八十六頁），且上訴人亦自承，其於肇事受傷前曾在電走道來回
    通過二次而無恙（見起訴書第一段），自可推定該電走道已滿足通常應具備之安
    全標準無疑。而上訴人既未能提出電動走道有何設置夾縫更小或覆蓋更完密之安
    全標準，復未能證明被上訴人民航局有何設置夾縫更細、覆蓋更密之設置義務，
    何能以其提出照片所示（見原審卷第一０六頁）夾縫約與原子筆寬相當，即認為
    該電走道夾縫過大？至上訴人所稱之安全覆蓋，觀諸前開照片，亦可見該電走道
    之終點交接處有向下斜伸至溝槽內之齒狀覆蓋物，以阻擋不慎嵌入溝槽中之物隨
    該走道之運行而遭捲入，此與上訴人嗣於本院提出之臺灣鐵路管理局及臺北市捷
    運局所設置之電扶梯照片三幀相互比對（見本院卷第七十三頁），並無顯著之差
    異，自難謂系爭電走道有何缺乏安全覆蓋或覆蓋不完全之瑕疵存在；又系爭電走
    道雖不具有遇異物夾入即自動斷電停止之設計，惟該走道各終端點設有緊急停止
    按鈕可供使用，此有照片一幀在卷可稽（見原審卷第一０九頁上幀），當遇緊急
    事故如發生時，旁人自得迅速、直接按下該按鈕使電走道停止運轉，以防止傷害
    繼續擴大，且本件上訴人手指遭夾入後，在相關人員到達現場處理前，系爭電走
    道即已因不詳姓名人士按下緊急停止按鈕而停止運走乙節，亦為兩造所不爭執，
    是系爭電走道確已具備緊急停止之功能，尚堪認定。至上訴人雖又以聯合報新聞
    二則（見原審卷第一０四、一０五頁）及友人黃自立暨採訪記者程川康之證詞，
    主張系爭電走道先前亦曾發生多次夾傷人之意外，顯不具通常之安全性云云，然
    查，證人黃自立僅證稱：當時電扶梯並沒有故障，伊並未親眼看到上訴人如何受
    傷等語（見本院卷第三十六頁），而證人程川康雖證稱：曾看見電扶梯夾傷事件
    ，然證人程川康僅為聯合報派駐機場之記者，就電走道之設計安全，並不具備充
    分之專業判斷能力，其證稱「據我瞭解輸送帶轉輪空間很大，很容易夾傷」等語
    （見本院卷第五十頁），當係個人臆斷之詞，尚難憑此即認系爭電走道設置有何
    瑕疵。且前開聯合報所載之二則新聞，其中僅八十三年七月二十九日之發生地點
    為出境電扶梯，此業據證人程川康於本院證述甚明（見本院卷第五十二頁），而
    中正國際機場內出境之電走道不止一座（見本院卷第八十八頁保養合約），上訴
    人復無法證明該報導所指之電走道即為系爭電走道，其據此主張系爭電走道曾發
    生多次夾人事故云云，即難遽信，況縱認系爭電動走道曾於八十三年間發生夾傷
    孩童之意外，既未經權責機關調查審認，亦難僅憑單一事件推論系爭電走道之設
    置確有瑕疵存在，上訴人此項主張，尚非可採。此外，被上訴人民航局就中正國
    際機場航站大廈設置之六部電動扶梯及二十四部電動走道，於八十六年七月一日
    至八十七年六月三十日間均委託訴外人合盛昌企業股份有限公司負責維護及保養
    ，亦據其提出維護保養合約書影本一件附卷可憑（見本院卷第八十八頁），而上
    訴人復未能舉證證明系爭電動走道在設計及構造上有何瑕疵存在，依前所述，自
    應認該電走道已具備通常應有之狀態、作用及功能，而符合安全性之要求。
  (二)再按電動走道在設計上固得以溝紋間距之調整及末端完整之覆蓋，避免異物嵌入
    溝縫中而遭末端捲入之危險發生，然為使電走道運行順暢，溝紋之間距及覆蓋之
    密合度仍有其極限，亦即溝紋及末端覆蓋間，仍無可避免有微小之縫隙存在，故
    在管理及使用上，均須符合一定之規則，始能完全避免危險之發生。經查，被上
    訴人民航局在系爭電走道入口處貼有「安全規定」之標示，明文規定「1.請勿手
    推嬰兒車使用電扶梯（電走道）。2.請用扶手。3.請勿站立於扶梯邊緣。4.請勿
    赤足使用。5.請面向前方。6.兒童搭乘電扶梯（電走道）請家長注意其安全，勿
    在電扶梯（電走道）上嬉戲。」，且在電走道兩側亦設有繪製大人與兒童牽手行
    進使用之標誌，此有被上訴人所提之照片二幀在卷可佐（以上均見原審卷第一０
    九頁），該「安全規定」黏貼於電走道入口處，其內容不僅明揭正確之使用方式
    ，並提醒家長在使用電走道時，需特別注意幼童之安全，避免幼童在電走道上跌
    倒，致其細小之四肢末端遭縫隙夾傷，是被上訴人顯已盡警告、管制之責；反觀
    上訴人於本件事故發生時，僅為甫滿一歲又十五天之幼童（見原審卷第十六頁戶
    籍謄本），依一般幼兒發育之狀況，其站立或行走於穩固之地面，尚需大人從旁
    扶持照顧，本無能力平穩行走於具前進動力之電走道上，而應由負責照護之人抱
    持通過或至少牽扶行走，惟上訴人業已自承本件事故之發生，係上訴人於順向通
    過系爭電走道兩次後，駐足於終點處觀看，並逆向進入電走道，因重心不穩而跌
    倒，右手手指正好在終點交接處而遭捲入，則上訴人非但未經隨行之父母抱持通
    過，且單獨站立於走道邊緣並逆向通行，此等行為顯已違反前揭安全規則及系爭
    電走道之通常使用方法，其因此而致細小之右手中指末端，夾入設計上所無法避
    免之微小空隙中而受傷，尚難指為係因系爭電走道之設置或管理有何欠缺所致，
    上訴人嗣後改稱並未逆向云云，然查上訴人法定代理人於原審自陳：小孩想逆向
    踏上電扶梯等語（見原審卷第三十八頁），核與證人陸興民所陳：「我到現場時
    電扶梯已停下來，小孩手指逆向被挾住等語相符（見原審卷第九十九頁），上訴
    人嗣後翻異前詞顯非可採。上訴人依國家賠償法第三條第一項之規定，請求被上
    訴人民航局負損害賠償責任，即屬乏據，不應准許。
四、上訴人復主張系爭事故發生後，隨行友人黃自立遂向被上訴人航警局安檢隊清倉
    組求援，惟前往處理之警員陸興民、陳慶孝救援速度緩慢，至其等聯絡相關人員
    到場打開電走道，取出上訴人手指時，已逾二十分鐘之久，致上訴人傷勢加重，
    身體自由亦遭受損害，顯有怠於執行警察法第二條所定「保護社會安全、防止一
    切危害發生」之職務之情事云云，被上訴人航警局亦予否認，經查：
  (一)被上訴人航警局安檢隊清倉組與系爭電走道事發地點相距約二百五十公尺，此有
    被上訴人所提現場圖一紙在卷可參（見原審卷第八十六頁），亦據證人即隨行友
    人黃自立到庭證述無訛（見本院卷第三十六頁），上訴人雖主張該二名員警步行
    速度緩慢，以致延誤救援時機云云，然證人陸興民於原審到庭證稱：「我們是跑
    出去的，報案後約一分半鐘至現場。‧‧‧」（見原審卷第九十九頁背面），以
    兩處相隔之距離估算，該二人行動之速度尚稱合理。再查，陸興民及陳慶孝抵達
    現場，瞭解狀況後，即以電話聯絡電工人員及消防隊請求協助支援，相關人員隨
    即前往現場並取工具拆下系爭電走道之螺絲，將上訴人之手指取出，送醫救治等
    情，亦據證人陸興民於原審證述屬實（見原審卷第九十九頁），以一般航警所具
    備之專業能力，其等之處理過程並無明顯疏失或怠於救援之情形，上訴人以救援
    速度緩慢，主張被上訴人航警局之人員有怠於執行職務之情事云云，尚難憑採。
  (二)況查，被上訴人航警局於接到民眾求援之通知時，上訴人之右手手指已遭系爭電
    走道捲入而受傷，此為兩造所不爭執，而上訴人所受之傷害經診斷結果為：右中
    指軟部組織壓碎傷（見原審卷第十頁，敏盛綜合醫院大園分院診斷證明書）、右
    手中指遠端關節壓碎傷（見原審卷第二八六頁，台中榮民總醫院診斷證明書）、
    右手中指壓碎傷致中指遠位指骨間關節變形及活動力不全（見原審卷第二八七頁
    ，國立成功大學醫學院附設醫院診斷證明書）、右中指壓傷併遠端指間關節尺側
    韌帶斷裂，遠端指骨骨折（見原審卷第二八八頁，加恩醫院診斷證明書），此亦
    有上開醫院之診斷證明書附卷可稽，經核前開傷勢為「壓碎傷」，亦即上訴人手
    指遭電走道末端夾入擠壓所致，此有敏盛綜合醫院大園分院八九敏園字第九００
    ０三０號函在卷可參（見本院卷第七十七頁），至上訴人所稱之「失血過多」導
    致「末稍萎縮」、「血管壞死」而需「截肢」等情，經本院向敏盛綜合醫院大園
    分院及國立成功大學醫學院附設醫院函查之結果，均僅以「有可能發生」回覆（
    見本院卷第七十七、七十九頁），並未確認該等現象必會發生，且國立成功大學
    醫學院附設醫院回函亦就「末稍萎縮」特別說明：「孩童手指甚為纖細，如果受
    創致血管通行的路徑縮減（數目減少或尺寸縮小），或者傷疤收縮牽扯是可能引
    起末稍發育障礙，但與『失血過多』之關連性不大。」（見本院卷第七十九頁）
    ，顯見上訴人所受傷害及日後可能發生之症狀，均直接肇因於外力之擠壓，與是
    否「失血過多」無甚關連，從而，上訴人所受之傷害與被上訴人航警局救援速度
    快慢，即難認有因果關係存在，上訴人主張航警局應依國家賠償法第二條第二項
    後段之規定，負損害賠償責任云云，自不足採。
五、綜上所述，系爭電走道之設置或管理並無欠缺，且航警局亦無怠於執行職務之情
    事，上訴人復無法證明其所受傷害與其救援速度有因果關係存在，從而，上訴人
    依國家賠償法第二條第二項後段、第三條第一項、第五條，及民法第一百八十五
    條第一項之規定，請求被上訴人等連帶賠償上訴人醫療費用及日後矯治整型費用
    共計十七萬四千八百九十六元，及精神慰撫金五百萬元，及自八十六年十一月十
    八日起至清償日止按年息百分之五計算之利息，均無理由，不應准許。又前開請
    求既經駁回，其假執行之聲請亦失所附麗，應併予駁回。原審為上訴人敗訴之判
    決，及駁回其假執行之聲請，於法並無不合。上訴人仍執前詞，指摘原判決不當
    ，求予廢棄改判，為無理由，應予駁回。
六、據上論結，本件上訴為無理由，依民事訴訟法第四百四十九條第一項、第七十八
    條，判決如主文。
中      華      民      國    九十      年      七      月    二十四    日
                                民事第十七庭
                                    審判長法  官  鄭  雅  萍
                                          法  官  呂  太  郎
                                          法  官  吳  謀  焰
右正本係照原本作成。
如不服本判決，應於收受送達後二十日內向本院提出上訴書狀，其未表明上訴理由者
，應於提出上訴後二十日內向本院補提理由書狀（均須按他造當事人之人數附繕本）
上訴時應提出委任律師或具有律師資格之人之委任狀；委任有律師資格者，另應附具
律師及格證書及釋明委任人與受任人有民事訴訟法第四百六十六條之一第一項但書或
第二項（詳附註）所定關係之釋明文書影本。
中      華      民      國    九十      年      七      月    二十七    日
                                          書記官  黃  瑞  芬
附註：
民事訴訟法第四百六十六條之一（第一項、第二項）
對於第二審判決上訴，上訴人應委任律師為訴訟代理人。但上訴人或其法定代理人具
有律師資格者，不在此限。
上訴人之配偶、三親等內之血親、二親等內之姻親，或上訴人為法人、中央或地方機
關時，其所屬專任人員具有律師資格並經法院認為適當者，亦得為第三審訴訟代理人
。


司法院資訊處製作；財團法人民間司法改革基金會備份。
